ACORDAO-COMPLETO-2362818

ACÓRDÃO 8003/2020 ATA 24/2020 - PRIMEIRA CÂMARA

VISTOS, relatados e discutidos estes autos de auditoria realizada na Universidade Federal do Espírito Santo (Ufes) com o objetivo de avaliar as contratações públicas selecionadas a partir da classificação de riscos realizada por modelo probabilístico de análise de dados, no âmbito da FOC Modelo Probabilístico de Análise de Dados, coordenado pela Secretaria de Controle Externo de Aquisições Logísticas (Selog) ,
ACORDAM os Ministros do Tribunal de Contas da União, reunidos em sessão da 1ª Câmara, com fundamento nos arts. 1º, inciso I, e 43, inciso I, da Lei 8.443/1992 c/c o art. 250, inciso II, do Regimento Interno, em:
9.1. dar ciência à Universidade Federal do Espírito Santo (Ufes) :
9.1.2. do descumprimento do item 2.13 da Cláusula Oitava dos Contratos 118/2012, 120/2012 e 130/2012, tendo em vista não terem sido juntados aos respectivos processos administrativos os relatórios mensais da contratada e as estatísticas obtidas pelo Núcleo de Processamento de Dados, de forma a permitir a verificação do cumprimento dos critérios mínimos de qualidade dos serviços prestados, que repercutem no valor mensal da fatura a ser paga;
9.1.3. de que, no âmbito dos Pregões Eletrônicos 68, 69 e 70/2012, constatou-se:
9.1.3.1. que os orçamentos estimados foram elaborados com base tão somente em consulta a fornecedores, contrariando o art. 15, inciso V, da Lei 8.666/93 e em contrariedade às melhores práticas, no sentido de que, na elaboração de orçamento na fase de planejamento da contratação de bens e serviços, bem como quando da demonstração da vantajosidade de eventual prorrogação de contrato de serviço contínuo, devem ser utilizadas fontes diversificadas (tais como consultas ao Portal de Compras Governamentais e a contratações similares de outros entes públicos, publicadas em mídias especializadas ou em sítios eletrônicos especializados ou de domínio amplo) , a fim de dar maior segurança no que diz respeito aos valores a serem adjudicados, e 
9.1.3.2. que a metodologia adotada para calcular o valor estimado das licitações poderia ter prejudicado a seleção da proposta mais vantajosa para a Administração;
9.2. dar ciência deste acórdão à Universidade Federal do Espírito Santo (Ufes) ;
9.3. arquivar o presente processo, com fundamento no art. 169, inciso V, do Regimento Interno do Tribunal.

Auditoria realizada na Universidade Federal do Espírito Santo (Ufes) com o objetivo de avaliar as contratações públicas selecionadas a partir da classificação de riscos realizada por modelo probabilístico de análise de dados, no âmbito da FOC Modelo Probabilístico de Análise de Dados, coordenado pela Secretaria de Controle Externo de Aquisições Logísticas (Selog),

Primeira Câmara

Universidade Federal do Espírito Santo (Ufes).

3. Responsáveis: Francisco Vieira Lima Neto (CPF XXX.879.587-XX), Hans Jorg Andreas Schneebeli (CPF XXX.797.067-XX), Luiz Otávio Bastos Rebello (CPF XXX.963.957-XX), Raphael de Ângelo Jogaib Bomfim (XXX.558.437-XX).

13.1. Ministros presentes: Walton Alencar Rodrigues (Presidente), Benjamin Zymler, Bruno Dantas e Vital do Rêgo.
13.2. Ministros-Substitutos presentes: Augusto Sherman Cavalcanti (Relator) e Weder de Oliveira.

AUGUSTO SHERMAN

Adoto como relatório a instrução lançada aos autos pela Secex-ES (peça 40) :
"Introdução 
I.1. Deliberação que originou o trabalho 
Em cumprimento ao despacho de 11/10/2016 do Min. Augusto Sherman (peça 10 do TC Processo 014.158/2016-7) , realizou-se a auditoria na Universidade Federal do Espírito Santo, no período compreendido entre 24/10 e 4/11/2016. 
I.2. Visão geral do objeto 
Em abril de 2012, a Universidade Federal do Espírito Santo elaborou estudo para contratação de links de telecomunicações para interligar os campi de Aracruz, São José do Calçado e Alegre ao Núcleo de Processamento de Dados da Universidade, localizado no campus principal da Universidade em Vitória.
As contratações foram realizadas por meio dos pregões eletrônicos 68, 69 e 70/2012. A empresa Dinâmica Telecomunicações (CNPJ 39.320.478/0001-34) , uma das duas empresas que responderam à cotação prévia de preços da Universidade, foi a única participante das licitações, tendo sido firmados os contratos 118, 120 e 130/2012, respectivamente, com vigência de 12 meses. Os contratos foram prorrogados por 48 meses, com término das últimas prorrogações em 2017.
O resumo das datas e dos valores contratados está descrito na tabela a seguir, com informações obtidas do SIASG:
	Link
	Pregão Eletrônico
	Contrato
	Assinatura
	Publicação
	Valor Inicial (R$) 
	Valor Final (R$) 
	Início Vigência
	Última Vigência

	Aracruz
	68/2012
	118/2012
	06/08/2012
	29/08/2012
	171.600,00
	867.902,90
	07/08/2012
	07/08/2017

	São José do Calçado
	69/2012
	120/2012
	20/08/2012
	29/08/2012
	279.499,92
	1.254.689,48
	21/08/2012
	21/08/2017

	Alegre
	70/2012
	130/2012
	26/09/2012
	08/10/2012
	435.000,00
	1.970.760,00
	27/09/2012
	26/09/2017

I.3. Objetivo e questões de auditoria 
A presente auditoria teve por objetivo identificar a ocorrência de irregularidades graves em contratações públicas selecionadas a partir de classificação de riscos realizada por modelo probabilístico de análise de dados.
A partir do objetivo do trabalho e, de acordo com as informações mostradas pelo Painel de Riscos da Relação entre a UG e o Fornecedor (descrito na peça 2, p. 4 do TC Processo 014.158/2016-7) , as seguintes dimensões de risco do modelo probabilístico trazido pelo painel foram analisadas: COMPET (competitividade média, representa o índice de competitividade média da aquisições feitas pela UG junto ao fornecedor) e SUCESL (índice de sucesso, que reflete o percentual de vitórias do fornecedor dentre as participações desse em certames nessa UG) .
A partir do objetivo do trabalho e a fim de avaliar em que medida os recursos estão sendo aplicados de acordo com a legislação pertinente, formularam-se as questões adiante indicadas:
Questão 1: Houve a devida publicidade do certame nos meios e prazos adequados? (Q1 da matriz de planejamento padrão da FOC) 
Questão 2: Houve licitação montada, simulada ou direcionamento na contratação? (Q3 da matriz de planejamento padrão da FOC) 
Questão 3: A contratação direta se enquadra em uma das hipóteses da Lei 8.666/1993 e apresenta fundamentação legal correta e justificativa adequada? (Q5 da matriz de planejamento padrão da FOC) 
Questão 4: Houve superfaturamento qualitativo ou quantitativo? (Q10 da matriz de planejamento padrão da FOC) 
Os procedimentos da questão 3 (Q5) não foram realizados porque as contratações analisadas nesta fiscalização foram realizadas por meio de pregão eletrônico.  
I.4. Metodologia utilizada 
Os trabalhos foram realizados em conformidade com as Normas de Auditoria do Tribunal de Contas da União (Portaria - TCU 280, de 8 de dezembro de 2010, alterada pela Portaria - TCU 168 de 30 de junho de 2011) e com observância aos Padrões de Auditoria de Conformidade estabelecidos pelo TCU (Portaria - Segecex 26, de19 de outubro de 2009) .
Na fase de planejamento da auditoria, as contratações da Universidade Federal do Espírito Santo com a empresa Dinâmica Telecomunicações foram selecionadas com base em modelo probabilístico de risco descrito na peça 2, p. 4, do TC Processo 014.158/2016-7. 
A partir do Painel de Riscos da Relação entre Unidade e Fornecedor, foram seguidas as seguintes etapas:
seleção de órgãos localizados no Espírito Santo;
análise decrescente dos pares com maiores riscos classificados pelo painel, até se encontrar pares com indícios de irregularidades graves.
As contratações com a empresa Dinâmica Telecomunicações foram selecionadas tendo em vista que, de acordo com o sistema, a empresa apresentou alto índice de sucesso (>80%) nas licitações em que participou na Ufes, e devido à baixa competitividade dos certames em que a empresa participou.
Na fase de execução, os procedimentos adotados consistiram na análise documental dos processos de licitação e contratos, mediante a aplicação dos procedimentos constantes da matriz de planejamento. A execução também envolveu a análise das respostas encaminhadas pelos gestores da Universidade, bem como dos esclarecimentos prestados pelos responsáveis identificados, sempre em observância aos padrões de auditoria de conformidade definidos pelo Tribunal. Em virtude da exiguidade do prazo para elaboração do Relatório, não foi possível o encaminhamento de versão preliminar ao gestor.
I.5. Limitações inerentes à auditoria 
Não houve limitações à execução da auditoria.
I.6. Volume de recursos fiscalizados 
O volume de recursos fiscalizados alcançou o montante de R$ 4.093.352,38, referente ao total estimado dos contratos analisados.
I.7. Benefícios estimados da fiscalização 
Entre os benefícios advindos da presente fiscalização, tem-se a expectativa de controle gerada pela possibilidade de responsabilização dos gestores que deram causa às irregularidades descritas neste relatório, além da melhoria da gestão dos procedimentos licitatório e contratos.
I.8. Processo conexo
Foi constatado o seguinte processo conexo a esse trabalho: TC Processo 016.654/2016-1 (consolidação das fiscalizações da FOC) .
Achados de auditoria 
Para possibilitar mais clareza à presente análise, os fatos serão relatados de maneira estruturada, por achado, em consonância com o manual de Orientações para Auditoria de Conformidade do Tribunal de Contas da União, aprovado pela Portaria - Adplan 1/2010.
I.9. Restrição indevida ao caráter competitivo da licitação
Tipificação:
Irregularidade grave.
Situação encontrada:
A partir da análise dos processos 23068.006132/2012-16 - Pregão Eletrônico 68/2012 (Campus Aracruz) , 23068.006139/2012-2 - Pregão Eletrônico 69/2012 (Campus São José do Calçado) e 23068.006143/2012-98 - Pregão Eletrônico 70/2012 (Campus Rive-Alegre) constatamos a existência de irregularidade em relação ao prazo estabelecido nos editais para ativação dos serviços de link digital interligando aqueles campi e o Núcleo de Processamento de Dados - NPD/UFES. 
Quando da realização de consulta de preços junto a possíveis fornecedores para prestação dos citados serviços foi estabelecido o prazo de ativação de 30 dias. Somente apresentaram cotação de preços as empresas Oi e Dinâmica Telecom, as quais, em suas propostas, estabeleceram em 150 dias corridos e em 90 dias, contados da assinatura do contrato, respectivamente, os prazos para ativação dos serviços, demonstrando, desde então, a dificuldade para o cumprimento do prazo estabelecido pelo NPD. 
Nos Termos de Referência elaborados pelo NPD/UFES, item 2.2 - Da velocidade de transmissão e cronograma de ativação, foi estabelecido o prazo de ativação de 30 dias e da mesma forma se deu nos editais dos Pregões Eletrônicos 68, 69 e 70/2012, no item 19.1. 
Em relação ao Pregão Eletrônico 68/2012, a Oi ingressou com Pedido de Esclarecimentos dirigido ao Pregoeiro da UFES no qual, dentre outros questionamentos, solicita que o prazo de instalação/ativação do circuito para atendimento à Base Oceanográfica no Campus Aracruz seja dilatado para 90 dias, em virtude da grande infraestrutura que teria de ser feita para possibilitar a prestação dos serviços. 
Para responder sobre a solicitação formulada, foi encaminhado e-mail ao Diretor do NPD/UFES pelo Coordenador de Licitações/DA/PROAD/UFES, para que se manifestasse sobre o prazo máximo de instalação e ativação a ser estabelecido em edital. O Diretor do NPD/UFES se posicionou no sentido de que '... 30 dias seria suficiente. O pessoal da Base está sem internet!! De qualquer maneira, 90 dias seria muito. Somente se não houver outra alternativa'. Posteriormente, entretanto, como relatado adiante, ele se posicionou no sentido de que em casos justificados, uma dilatação de prazo poderia ser concedida desde que não houvesse impedimentos legais.
No caso do Pregão Eletrônico 70/2012, em resposta ao Pedido de Esclarecimentos apresentado pela Oi, que solicita que o prazo de instalação/ativação do circuito para atendimento ao Hospital Veterinário seja alterado para 90 dias, o Diretor do NPD destacou que 'considerando os prejuízos decorrentes da impossibilidade de acesso à internet em uma instituição de ensino superior permanece a exigência do circuito em 30 dias após a assinatura do contrato'.
Diante do posicionamento adotado pelo Diretor do NPD, foi mantido, nos 3 Pregões Eletrônicos, o prazo de 30 dias para ativação dos serviços.
Cabe registrar que somente houve a participação da empresa Dinâmica Telecomunicações Ltda. nos três certames, e que os descontos oferecidos em relação aos valores estimados foram ínfimos, de 1,94%, 0,45% e 0,23% para os Pregões 68, 69 e 70/2012, respectivamente.
A empresa contratada, sob a alegação de que estaria em dificuldades para cumprimento do prazo de 30 dias para instalação e ativação dos serviços, devido aos prazos existentes no mercado para entrega dos equipamentos necessários, requereu o prazo de 60 dias adicional ao contratado, totalizando, portanto, 90 dias para ativação dos serviços de link digital contratados. 
No caso do Pregão Eletrônico 068/2012, houve, inclusive, manifestação favorável do Diretor do NPD no sentido de que 'considerando que apenas esta empresa participou do processo licitatório e diante do prazo solicitado sou de opinião de que a UFES deve atende a solicitação' (sic) .
As autorizações de prorrogação de prazo foram concedidas pela Universidade em decorrência dessa manifestação.
Os fatos ora apresentados revelam que o prazo de 30 dias estabelecido no edital dos 3 Pregões Eletrônicos (68, 69 e 79/2012) era inexequível, e deveria ter sido alterado quando dos Pedidos de Esclarecimentos formulados pela empresa Oi, com o fito de ampliar a competividade do certame, pois já na fase de cotação de preços somente 2 empresas - Oi e Dinâmica - tinham apresentado propostas, mas, ressalte-se, nenhuma delas prevendo que a execução dos serviços se daria em 30 dias, o que caracterizou afronta ao disposto no art. 3º, §1º, inciso I, da Lei 8.666/1993.
Agrava a situação o fato de que, após a conclusão dos pregões eletrônicos, a empresa Dinâmica solicitou a alteração do prazo para instalação e ativação dos serviços para 90 dias, o mesmo anteriormente requerido pela empresa Oi, e foi atendida pela Ufes.
Resta evidenciado que o estabelecimento do prazo de ativação dos serviços de link em 30 dias nos editais dos Pregões Eletrônicos 68, 69 e 70/2012 restringiu o caráter competitivo dos certames, que contaram com a participação de apenas uma empresa, sem que fosse estabelecida concorrência a fim buscar a seleção da proposta mais vantajosa para a Administração em observância ao disposto no art. 3º, caput, da Lei 8.666/1993.
Objetos nos quais o achado foi constatado:
Processo licitatório 23068.006139/2012 - Contratação de serviços de link digital para o Campus de São José do Calçado, interligando a Área de Produção e Experimentação (Fazenda Experimental II) - CCA/UFES ao Núcleo de Processamento de Dados - NPD/UFES.
Processo licitatório 23068.006143/2012 - Contratação de serviços de link digital para o Campus de Rive, interligando o Hospital Veterinário do CCA/UFES ao Núcleo de Processamento de Dados - NPD/UFES.
Processo licitatório 23068.006132/2012 - Contratação de serviços de link digital para o Campus de Aracruz, interligando a Base Oceanográfica - Aracruz - CCHN/UFES ao Núcleo de Processamento de Dados - NPD/UFES.
Critérios:
Lei 8666/1993, art. 3º, § 1º, inciso I; art. 3º, caput.
Evidências:
Evidência 4 - E-mail do NPD - consulta de preços - E-mail do NPD - consulta de preços.
Evidência 13 - Pregão Eletrônico 070-2012 - resposta ao pedido de esclarecimento - Pregão Eletrônico 070-2012 - resposta ao pedido de esclarecimento.
Evidência 14 - Pregão Eletrônico 068-2012 - edital - Pregão Eletrônico 068-2012 - edital.
Evidência 15 - Pregão Eletrônico 069-2012 - edital - Pregão Eletrônico 069-2012 - edital.
Evidência 16 - Pregão Eletrônico 070 - 2012 - edital - Pregão Eletrônico 070 - 2012 - edital.
Evidência 17 - Pregão Eletrônico 068-2012 - Atas de julgamento-adjudicação-homologação - Pregão Eletrônico 068-2012 - Atas de julgamento-adjudicação-homologação.
Evidência 18 - Pregão Eletrônico 069 - 2012 - Ata de julgamento - Pregão Eletrônico 069 - 2012 - Ata de julgamento.
Evidência 19 - Pregão Eletrônico 069-2012 - adjudicação e homologação - Pregão Eletrônico 069-2012 - adjudicação e homologação.
Evidência 20 - Pregão Eletrônico 070-2012 - ata de julgamento - Pregão Eletrônico 070-2012 - ata de julgamento.
Evidência 21 - Pregão Eletrônico 070-2012 - adjudicação e homologação - Pregão Eletrônico 070-2012 - adjudicação e homologação.
Evidência 22 - Contrato 118-2012 - Campus Aracruz - Contrato 118-2012 - Campus Aracruz.
Evidência 5 - Proposta de preços da Dinâmica - Proposta de preços da Dinâmica.
Evidência 23 - Contrato 120-2012 - Campus São José do Calçado - Contrato 120-2012 - Campus São José do Calçado.
Evidência 24 - Contrato 130-2012 - Campus Rive-Alegre - Contrato 130-2012 - Campus Rive-Alegre.
Evidência 32 - Pregão Eletrônico 068-2012 - pedido de esclarecimentos da Oi - Pregão Eletrônico 068-2012 - pedido de esclarecimentos da Oi.
Evidência 6 - Proposta de preços da Oi - Proposta de preços da Oi.
Evidência 7 - Pregão Eletrônico 068-2012 -  Termo de Referência - Campus Aracruz - Pregão Eletrônico 068-2012 - Termo de Referência - Campus Aracruz.
Evidência 8 - Pregão Eletrônico 069 - 2012 - Termo de Referência - Campus São José do Calçado - Pregão Eletrônico 069 - 2012 - Termo de Referência - Campus São José do Calçado.
Evidência 9 - Pregão Eletrônico 070-2012 -Termo de Referência - Campus Rive-Alegre - Pregão Eletrônico 070-2012 -Termo de Referência - Campus Rive-Alegre.
Evidência 10 - Pregão Eletrônico 068-2012 - Despacho Diretor do NPD - Pregão Eletrônico 068-2012 - Despacho Diretor do NPD.
Evidência 11 - Pregão Eletrônico 068-2012 - resposta de pedido de esclarecimento - Pregão Eletrônico 068-2012 - resposta de pedido de esclarecimento.
Evidência 12 - Pregão Eletrônico 070-2012 - Pedido de esclarecimentos da Oi - Pregão Eletrônico 070-2012 - Pedido de esclarecimentos da Oi.
Causas da ocorrência do achado:
Estabelecimento de prazo claramente inexequível para execução dos objetos dos Pregões 068, 069 e 070/2012.   
Efeitos/Consequências do achado:
Descumprimento de normativo legal. (efeito real) 
Prejuízo à finalidade da seleção da proposta mais vantajosa, pelo afastamento de possíveis interessados (efeito potencial) 
Responsável:
Nome: Hans Jorg Andreas Schneebeli
CPF: XXX.797.067-XX - Cargo: Diretor do Núcleo de Processamento de Dados (desde 03/02/2010) 
Conduta:
Não ter se manifestado favorável à ampliação do prazo para instalação/ativação dos serviços de link digital, objeto dos Pregões Eletrônicos 068, 069 e 070/2012 realizados pela Universidade Federal do Espírito Santo - UFES, considerando os argumentos contidos no Pedido de Esclarecimentos formulado pela empresa Oi e o fato de que, já na fase de cotação dos preços dos serviços, somente duas empresas se manifestaram interessadas em prestar os referidos serviços, mas nenhuma delas no prazo de 30 dias, evidenciando dificuldade para o estabelecimento da competitividade na contratação dos serviços.
Nexo de causalidade:
A sua manifestação sobre a necessidade de que o prazo de instalação/ativação dos serviços de link digital objeto dos Pregões 68 e 70/2012 permanecesse em 30 dias nos referidos certames resultou na participação de somente uma empresa, restringindo o caráter competitivo, em afronta ao disposto no art. 3º §º inciso I, da Lei 8.666/1993.
Excludentes de ilicitude: Não há
Culpabilidade:
A conduta do responsável, Diretor do Núcleo de Processamento de Dados da Universidade Federal do Espírito Santo - NPD/UFES é culpável, ou seja, reprovável, pois não foi observada a necessidade de ampliação do prazo de instalação/ativação dos serviços de link digital, objeto dos Pregões Eletrônicos 68, 69 e 70/2012, com vistas a possibilitar a participação do maior número de interessados nos certames e consequentemente, a sua competitividade, razão pela qual deve ser ouvido em audiência a fim de se avaliar se merece ser apenado com a aplicação de multa.
Proposta de encaminhamento:
Realizar, com fundamento no art. 43, inciso II, da Lei 8.443/1992 c/c o art. 250, inciso IV, do Regimento Interno do TCU, audiência do Sr. Hans Jorg Andreas Schneebeli (CPF: XXX.797.067-XX) , Diretor do Núcleo de Processamento de Dados, para que apresente razões de justificativa sobre o fato de ter restringido o caráter competitivo de certame licitatório, em afronta ao disposto no art. 3º §º inciso I, da Lei 8.666/1993, por não haver se manifestado favorável à ampliação do prazo para instalação/ativação dos serviços de link digital, objeto dos Pregões Eletrônicos 68, 69 e 70/2012 realizados pela Universidade Federal do Espírito Santo - UFES, considerando os argumentos contidos no Pedido de Esclarecimentos formulado pela empresa Oi e o fato de que, já na fase de cotação dos preços dos serviços, somente duas empresas se manifestaram interessadas em prestar os referidos serviços, mas nenhuma delas no prazo de 30 dias, evidenciando dificuldade para o estabelecimento da competitividade na contratação dos serviços, na forma como licitados.
I.10. Inobservância do princípio da vinculação ao instrumento convocatório
Tipificação:
Irregularidade grave.
Situação encontrada:
A partir da análise dos processos 23068.006132/2012-16 - Pregão Eletrônico 68/2012 (Campus Aracruz) , 23068.006139/2012-2 - Pregão Eletrônico 69/2012 (Campus São José do Calçado) e 23068.006143/2012-98 - Pregão Eletrônico 70/2012 (Campus Rive-Alegre) constatamos divergência entre o prazo estabelecido nos editais para ativação dos serviços de link digital interligando aqueles campi e o Núcleo de Processamento de Dados - NPD/UFES e o efetivamente utilizado pelo contratada para execução dos serviços. 
Nos Termos de Referência elaborados pelo NPD/UFES, item 2.2 - Da velocidade de transmissão e cronograma de ativação, foi estabelecido o prazo de ativação de 30 dias e da mesma forma se deu nos editais dos Pregões Eletrônicos 68, 69 e 70/2012, no item 19.1. 
Os contratos firmados pela UFES com a Dinâmica Telecomunicações Ltda., Contratos 118 e 120/2012, para prestação de serviços especializados de Link Digital para o campus Aracruz (ES) e campus São José do Calçado (ES) , respectivamente, estabeleceram na Cláusula Quarta - Da Instalação e da Ativação, item 1, o prazo máximo de 30 dias para ativação dos serviços contratados. Na Cláusula Décima Segunda - Das Sanções dos referidos contratos, item 1.5, por sua vez, foi prevista a aplicação de sanções à contratada no caso de ensejar o retardamento da execução do objeto contratado.
Importa ressaltar que a Cláusula Décima Quarta - Da Fundamentação Legal e da Vinculação ao Edital e à Proposta -  dos mencionados contratos firmados, estabelecia, no item 2, que os mesmos se vinculavam aos termos do edital e da proposta vencedora da contratada.
Logo após a assinatura dos referidos contratos, sem a ocorrência de nenhum fato novo imprevisível, a empresa contratada, sob a alegação de que estaria encontrando dificuldades para cumprimento do prazo estabelecido na mencionada Cláusula Quarta em virtude de prazos existentes no mercado para aquisição/entrega de equipamentos necessários à implantação dos serviços, requereu que fosse concedido o prazo de 60 dias adicional ao contratado, totalizando, portanto, 90 dias para ativação dos serviços de link digital contratados.
No caso do Pregão Eletrônico 068/2012, houve, inclusive, manifestação favorável do Diretor do NPD no sentido de que 'considerando que apenas esta empresa participou do processo licitatório e diante do prazo solicitado sou de opinião de que a UFES deve atende a solicitação' (sic) 
As autorizações de prorrogação de prazo foram concedidas em conjunto pelo Fiscal dos contratos, Sr. Luiz Otávio Bastos Rebello, e pelo Gestor dos contratos, Sr. Raphael de Angelo Jogaib Bomfim, não havendo, em momento algum, o registro, por parte desses, de que não seriam cumpridos os prazos estabelecidos nos editais, propostas da empresa e respectivos contratos, o que ensejava aplicação de sanção à empresa.
Em relação ao Pregão Eletrônico 70/2012 (Campus Rive-Alegre) , por sua vez, antes mesmo da celebração do contrato, a empresa ingressou com a mesma solicitação de prorrogação de prazo, a qual foi submetida à apreciação da Procuradoria Federal pelo Diretor do Departamento de Contratos e Convênios e obteve parecer favorável à prorrogação de prazo de execução do contrato, mediante despacho do Procurador-Chefe, Sr. Francisco Vieira Lima Neto e autorização de prorrogação por parte do Reitor da Ufes.
Ato contínuo foi firmado o Contrato 130/2012, que diferentemente dos demais, previu na Cláusula Quarta - Da Instalação e da Ativação, item 1, o prazo máximo de 90 dias para ativação dos serviços.
Os fatos relatados evidenciam afronta ao princípio da vinculação ao instrumento convocatório, pois tanto nos Termos de Referência como nos editais dos Pregões Eletrônico 68, 69 e 70/2012 foi estabelecido o prazo de ativação dos serviços de link em 30 dias e o mesmo foi alterado para 90 dias, em virtude de solicitação da vencedora do certame, Dinâmica Telecomunicações Ltda., bem como o descumprimento por parte da Ufes da cláusula contratual que previa a aplicação de sanção por retardamento na execução dos objetos contratados.
Merece relevo que na fase de apresentação de orçamentos, que antecedeu a elaboração dos instrumentos convocatórios, como mencionado anteriormente, a empresa Dinâmica Telecomunicações ao ser consultada estabeleceu o prazo de 90 dias para ativação dos serviços.
Resta evidenciado que a alteração posterior do prazo de execução dos serviços de instalação/ativação para 90 dias, em atendimento à solicitação da licitante vencedora, caracterizou descumprimento do princípio de vinculação ao instrumento convocatório em afronta aos artigos 3º, caput, e 41, caput, da Lei 8.666/1993.
Objetos nos quais o achado foi constatado:
Processo licitatório 23068.006139/2012 - Contratação de serviços de link digital para o Campus de São José do Calçado, interligando a Área de Produção e Experimentação (Fazenda Experimental II) - CCA/UFES ao Núcleo de Processamento de Dados - NPD/UFES.
Processo licitatório 23068.006143/2012 - Contratação de serviços de link digital para o Campus de Rive, interligando o Hospital Veterinário do CCA/UFES ao Núcleo de Processamento de Dados - NPD/UFES.
Processo licitatório 23068.006132/2012 - Contratação de serviços de link digital para o Campus de Aracruz, interligando a Base Oceanográfica - Aracruz - CCHN/UFES ao Núcleo de Processamento de Dados - NPD/UFES.
Critérios:
Lei 8666/1993, art. 3º, caput; art. 41, caput.
Evidências:
Evidência 14 - Pregão Eletrônico 068-2012 - edital - Pregão Eletrônico 068-2012 - edital.
Evidência 15 - Pregão Eletrônico 069-2012 - edital - Pregão Eletrônico 069-2012 - edital.
Evidência 16 - Pregão Eletrônico 070 - 2012 - edital - Pregão Eletrônico 070 - 2012 - edital.
Evidência 22 - Contrato 118-2012 - Campus Aracruz - Contrato 118-2012 - Campus Aracruz.
Evidência 23 - Contrato 120-2012 - Campus São José do Calçado - Contrato 120-2012 - Campus São José do Calçado.
Evidência 24 - Contrato 130-2012 - Campus Rive-Alegre - Contrato 130-2012 - Campus Rive-Alegre.
Evidência 25 - Pregão Eletrônico 068-2012 - Solicitação de prorrogação de prazo - empresa Dinâmica - Pregão Eletrônico 068-2012 - Solicitação de prorrogação de prazo - empresa Dinâmica.
Evidência 26 - Pregão Eletrônico 068-2012 - Deferimento de prorrogação de prazo - Pregão Eletrônico 068-2012 - Deferimento de prorrogação de prazo.
Evidência 27 - Pregão Eletrônico 069-2012 - solicitação de prorrogação de prazo - empresa Dinâmica - Pregão Eletrônico 069-2012 - solicitação de prorrogação de prazo - empresa Dinâmica.
Evidência 28 - Pregão Eletrônico 069-2012 - deferimento de prorrogação de prazo - Pregão Eletrônico 069-2012 - deferimento de prorrogação de prazo.
Evidência 29 - Pregão Eletrônico 070-2012 - Solicitação de prorrogação de prazo - empresa Dinâmica - Pregão Eletrônico 070-2012 - Solicitação de prorrogação de prazo - empresa Dinâmica.
Evidência 30 - Pregão Eletrônico 070-2012 - despacho Procurador chefe - prorrogação de prazo - Pregão Eletrônico 070-2012 - despacho Procurador chefe - prorrogação de prazo.
Evidência 31 - Pregão Eletrônico 070-2012 - comunicação de prazo de ativação de 90 dias - Pregão Eletrônico 070-2012 - comunicação de prazo de ativação de 90 dias.
Evidência 7 - Pregão Eletrônico 068-2012 -  Termo de Referência - Campus Aracruz - Pregão Eletrônico 068-2012 - Termo de Referência - Campus Aracruz.
Evidência 8 - Pregão Eletrônico 069 - 2012 - Termo de Referência - Campus São José do Calçado - Pregão Eletrônico 069 - 2012 - Termo de Referência - Campus São José do Calçado.
Evidência 9 - Pregão Eletrônico 070-2012 -Termo de Referência - Campus Rive-Alegre - Pregão Eletrônico 070-2012 -Termo de Referência - Campus Rive-Alegre.
Evidência 10 - Pregão Eletrõnico 068-2012 - Despacho Diretor do NPD - Pregão Eletrõnico 068-2012 - Despacho Diretor do NPD.
Causas da ocorrência do achado:
Omissão da contratante em exercer seu dever de fazer cumprir a execução contratual nos termos dos editais dos Pregões 068, 069 e 070/2012. 
Estabelecimento de prazo inexequível para a execução dos objetos nos Pregões 068, 069 e 070/2012.
Efeitos/Consequências do achado:
Descumprimento do princípio da vinculação ao instrumento convocatório. (efeito real) 
Serviços executados em prazo superior ao inicialmente estabelecido sem causa superveniente. (efeito real) 
Responsáveis:
Nome: Hans Jorg Andreas Schneebeli
CPF: XXX.797.067-XX - Cargo: Diretor do Núcleo de Processamento de Dados (desde 03/02/2010) 
Conduta:
Manifestar entendimento, no Processo 23068.06132/2012-16, de que a Ufes deveria atender à solicitação da licitante vencedora, empresa Dinâmica Telecomunicações Ltda., de prorrogação do prazo de execução dos serviços de instalação/ativação objeto do Pregão Eletrônico 068/2012 - Campus Aracruz.
Nexo de causalidade:
A sua manifestação favorável à prorrogação do prazo para instalação/ativação dos serviços de link digital de 30 dias, estabelecido no Termo de Referência e no edital do Pregão Eletrônico 068/2012, para 90 dias, como solicitado pela licitante vencedora, resultou em afronta ao princípio da vinculação ao instrumento convocatório previsto nos artigos 3º, caput, e 41, caput, da Lei 8.666/1993.
Excludentes de ilicitude: Não há
Culpabilidade:
A conduta do responsável, Diretor do Núcleo de Processamento de Dados da Universidade Federal do Espírito Santo - NPD/UFES é culpável, ou  seja, reprovável, pois não foi observada a impossibilidade de alteração do prazo estabelecido no edital do Pregão Eletrônico 068/2012  e no Contrato 118/2012, para instalação/ativação dos serviços de link do Campus Aracruz (Base Oceanográfica) em observância ao princípio da vinculação ao instrumento convocatório, razão pela qual deve ser ouvido em audiência a fim de se avaliar se merece ser apenado com a aplicação de multa.
Nome: Luiz Otávio Bastos Rebello
CPF: XXX.963.957-XX - Cargo: Fiscal dos Contratos 118 e 120/2012 (de 20/08/2012 até 13/09/2012) 
Conduta:
Autorizar a prorrogação do prazo de 30 dias, estabelecido nos Termos de Referência, nos editais dos Pregões 068 e 069/2012 e nos Contratos 118 e 120/2012, para instalação/ativação dos serviços de link digital, após solicitação da licitante vencedora, bem como deixar de aplicar as sanções contratuais previstas em decorrência do retardamento da execução do objeto contratado.
Nexo de causalidade:
A autorização de prorrogação do prazo para instalação/ativação dos serviços de link digital de 30 dias, estabelecido nos Termos de Referência, nos Editais dos Pregões Eletrônicos 068 e 069/2012 e nos Contratos 118 e 120/2012, para 90 dias, como solicitado pela licitante vencedora, resultou em afronta ao princípio da vinculação ao instrumento convocatório previsto nos artigos 3º, caput, e 41, caput, da Lei 8.666/1993 e a ausência de aplicação de sanção à empresa se constituiu em descumprimento contratual.
Excludentes de ilicitude: Não há.
Culpabilidade:
A conduta do responsável, Fiscal dos Contratos 118/2012 (PE 68/2012) e 120/2012 (PE 69/2012) , é culpável, ou seja, reprovável, pois não foi observada a impossibilidade de alteração dos prazos estabelecidos nos editais dos pregões eletrônicos e nos respectivos contratos para instalação/ativação dos serviços de link do Campus Aracruz (Base Oceanográfica) e Campus São José do Calçado (Fazenda Experimental) , em observância ao princípio da vinculação ao instrumento convocatório, e a necessidade de aplicação de sanção à empresa, como previsto nos contratos, em decorrência do retardamento da execução dos objetos contratados, razão pela qual deve ser ouvido em audiência a fim de se avaliar se merece ser apenado com a aplicação de multa. 
Nome: Raphael de Angelo Jogaib
CPF: XXX.558.437-XX - Cargo: Gestor dos Contratos 118 e 120/2012 (de 20/08/2012 até 13/09/2012) 
Conduta:
Autorizar a prorrogação do prazo de 30 dias, estabelecido nos termos de referência, nos editais dos Pregões 68 e 69/2012 e nos Contratos 118 e 120/2012, para instalação/ativação dos serviços de link digital, após solicitação da licitante vencedora, bem como deixar de aplicar as sanções contratuais previstas em decorrência do retardamento da execução do objeto contratado.
Nexo de causalidade:
A autorização de prorrogação do prazo para instalação/ativação dos serviços de link digital de 30 dias, estabelecido nos termos de referência, nos Editais dos Pregões Eletrônicos 68 e 69/2012 e nos Contratos 118 e 120/2012, para 90 dias, como solicitado pela licitante vencedora, resultou em afronta ao princípio da vinculação ao instrumento convocatório previsto nos artigos 3º, caput, e 41, caput, da Lei 8.666/1993, e a ausência de aplicação de sanção à empresa se constituiu em descumprimento contratual..
Excludentes de ilicitude: Não há.
Culpabilidade:
A conduta do responsável, Gestor dos Contratos 118/2012 (PE 68/2012) e 120/2012 (PE 69/2012) , é culpável, ou seja, reprovável, pois não foi observada a impossibilidade de alteração dos prazos estabelecidos nos editais dos Pregões Eletrônicos e nos respectivos Contratos para instalação/ativação dos serviços de link do Campus Aracruz (Base Oceanográfica) e Campus São José do Calçado (Fazenda Experimental) , em observância ao princípio da vinculação ao instrumento convocatório, e a necessidade de aplicação de sanção à empresa, como previsto nos contratos, em decorrência do retardamento da execução dos objetos contratados, razão pela qual deve ser ouvido em audiência a fim de se avaliar se merece ser apenado com a aplicação de multa. 
Nome: Francisco Vieira Lima Neto
CPF: XXX.879.587-XX - Cargo: Procurador Chefe da Procuradoria Geral da UFES (de 09/06/2005 até 04/11/2016) 
Conduta:
Manifestar entendimento às fls. 192 do Processo 23068.06143/2012-98 de que não havia impedimento legal para prorrogação do prazo de execução do contrato (então pendente de assinatura) referente ao Pregão Eletrônico 70/2012, conforme requerido pela licitante vencedora, empresa Dinâmica Telecomunicações Ltda.
Nexo de causalidade:
O seu despacho favorável à prorrogação do prazo para instalação/ativação dos serviços de link digital de 30 dias, estabelecido no Termo de Referência e no edital do Pregão Eletrônico 70/2012, para 90 dias, como solicitado pela licitante vencedora, resultou em afronta ao princípio da vinculação ao instrumento convocatório previsto nos artigos 3º, caput, e 41, caput, da Lei 8.666/1993.
Excludentes de ilicitude: Não há
Culpabilidade:
A conduta do responsável, Procurador Chefe da Procuradoria Geral da Ufes, é culpável, ou seja, reprovável, pois não foi observada a impossibilidade de alteração do prazo estabelecido no edital do Pregão Eletrônico 070/2012 para instalação/ativação dos serviços de link do Campus Rive Alegre (Hospital Veterinário) em observância ao princípio da vinculação ao instrumento convocatório, razão pela qual deve ser ouvido em audiência a fim de se avaliar se merece ser apenado com a aplicação de multa.
Proposta de encaminhamento:
Realizar, com fundamento no art. 43, inciso II, da Lei 8.443/1992 c/c o art. 250, inciso IV, do Regimento Interno do TCU, audiência dos seguintes responsáveis para que apresentem as razões de justificativa no prazo de quinze dias:
1.1. Sr. Hans Jorg Andreas Schneebeli (CPF: XXX.797.067-XX) , Diretor do Núcleo de Processamento de Dados, por ter manifestado o entendimento, no Processo 23068.06132/2012-16, de que a Ufes deveria atender à solicitação da licitante vencedora, empresa Dinâmica Telecomunicações Ltda., de prorrogação do prazo de execução dos serviços de instalação/ativação objeto do Pregão Eletrônico 068/2012 - Campus Aracruz, contrariando a própria definição técnica que impôs no processo de contratação. A sua manifestação favorável à prorrogação do prazo para instalação/ativação dos serviços de link digital de 30 dias, estabelecido no termo de referência e no edital do Pregão Eletrônico 68/2012, para 90 dias, como solicitado pela licitante vencedora, resultou em afronta ao princípio da vinculação ao instrumento convocatório previsto nos artigos 3º, caput, e 41, caput, da Lei 8.666/1993;
1.2. Sr. Luiz Otávio Bastos Rebello (CPF: XXX.963.957-XX) , Fiscal dos Contratos 118 e 120/2012, por autorizar a prorrogação do prazo de 30 dias, estabelecido nos Termos de Referência, nos editais dos Pregões 68 e 69/2012 e nos Contratos 118 e 120/2012, para instalação/ativação dos serviços de link digital, após solicitação da licitante vencedora, ao invés de aplicar as sanções contratuais cabíveis, em afronta ao princípio da vinculação ao instrumento convocatório previsto nos artigos 3º, caput, e 41, caput, da Lei 8.666/1993; 
1.3. Sr. Raphael de Angelo Jogaib (CPF: XXX.558.437-XX) , Gestor dos Contratos 118 e 120/2012, por autorizar a prorrogação do prazo de 30 dias, estabelecido nos termos de referência, nos editais dos Pregões 68 e 69/2012 e nos Contratos 118 e 120/2012, para instalação/ativação dos serviços de link digital, após solicitação da licitante vencedora, ao invés de aplicar as sanções contratuais cabíveis, em afronta ao princípio da vinculação ao instrumento convocatório previsto nos artigos 3º, caput, e 41, caput, da Lei 8.666/1993;  
1.4. Sr. Francisco Vieira Lima Neto (CPF: XXX.879.587-XX) , Procurador Chefe da Procuradoria Geral da UFES, por manifestar entendimento às fls. 192 do Processo 23068.06143/2012-98 de que não havia impedimento legal para prorrogação do prazo de execução do contrato (então pendente de assinatura) referente ao Pregão Eletrônico 70/2012, conforme requerido pela licitante vencedora, empresa Dinâmica Telecomunicações Ltda., em afronta ao princípio da vinculação ao instrumento convocatório previsto nos artigos 3º, caput, e 41, caput, da Lei 8.666/1993    
III.3	Descumprimento contratual sem providências saneadoras pela contratante
Tipificação:
Falhas/impropriedades.
Situação encontrada:
A partir da análise dos processos 23068.006132/2012-16 - Pregão Eletrônico 68/2012 (Campus Aracruz) , 23068.006139/2012-2 - Pregão Eletrônico 69/2012 (Campus São José do Calçado) e 23068.006143/2012-98 - Pregão Eletrônico 70/2012 (Campus Rive-Alegre) , identificou-se que o item 2.13 da Cláusula Oitava dos Contratos 118/2012, 120/2012 e 130/2012 estabelece critérios mínimos de qualidade para os serviços de link digital a serem fornecidos pela contratada, com a previsão de aplicação de descontos nas faturas mensais caso os critérios não sejam alcançados. Além disso, o mesmo item determina que a contratada deverá fornecer relatório mensal de desempenho dos circuitos, para efeito de comparação com as estatísticas obtidas pela Universidade. 
Nos processos administrativos não foram identificados, de nenhuma das partes, esses relatórios, que são imprescindíveis para demonstrar, mensalmente, o cumprimento desse item contratual e o devido valor das faturas liberadas. Do mesmo modo, não identificamos nenhum alerta da contratante acerca desse descumprimento contratual. Registre-se que, desde o início da prestação dos serviços, não houve desconto nas faturas em nenhum mês em decorrência de eventuais problemas de qualidade dos links.
Também não constam nos autos relatórios técnicos da aceitação inicial demonstrando, por meio de testes apropriados, que os circuitos de telecomunicações estavam de fato disponíveis, com a capacidade e qualidade contratadas, nas datas informadas nos termos de aceite, que se resumem a uma declaração de que os serviços de instalação teriam sido concluídos pela contratada. Ressalte-se que, no caso do Contrato 120/2012, o termo de aceite está assinado apenas por representante da contratada.
Objetos nos quais o achado foi constatado:
Processo licitatório 23068.006139/2012 - Contratação de serviços de link digital para o Campus de São José do Calçado, interligando a Área de Produção e Experimentação (Fazenda Experimental II) - CCA/UFES ao Núcleo de Processamento de Dados - NPD/UFES.
Processo licitatório 23068.006143/2012 - Contratação de serviços de link digital para o Campus de Rive, interligando o Hospital Veterinário do CCA/UFES ao Núcleo de Processamento de Dados - NPD/UFES.
Processo licitatório 23068.006132/2012 - Contratação de serviços de link digital para o Campus de Aracruz, interligando a Base Oceanográfica - Aracruz - CCHN/UFES ao Núcleo de Processamento de Dados - NPD/UFES.
Critérios:
Contrato 118/2012, Universidade Federal do Espírito Santo, cláusula 8ª, item 2.13;
Contrato 120/2012, Universidade Federal do Espírito Santo, cláusula 8ª, item 2.13;
Contrato 130/2012, Universidade Federal do Espírito Santo, cláusula 8ª, item 2.13;
Lei 8666/1993, art. 67, § 1º; art. 67, caput.
Evidências:
Evidência 33 - Termo de Aceite - Contrato 118/2012 - Termo de Aceite - Contrato 118/2012.
Evidência 34 - Termo de Aceite - Contrato 120/2012 - Termo de Aceite - Contrato 120/2012.
Evidência 35 - Termo de Aceite - Contrato 130/2012 - Termo de Aceite - Contrato 130/2012.
Causas da ocorrência do achado:
Deficiência da fiscalização dos contratos.
Efeitos/Consequências do achado:
Pagamentos indevidos em virtude da deficiência da fiscalização. (efeito potencial) 
Proposta de encaminhamento:
Dar ciência à Universidade Federal do Espírito Santo do descumprimento do item 2.13 da Cláusula Oitava dos Contratos 118/2012, 120/2012 e 130/2012, tendo em vista não terem sido juntados aos respectivos processos administrativos os relatórios mensais da contratada e as estatísticas obtidas pelo NPD de forma a permitir a verificação do cumprimento dos critérios mínimos de qualidade dos serviços prestados, que repercutem no valor mensal da fatura a ser paga. 
Achados não decorrentes da investigação de questões de auditoria 
I.11. Deficiência na pesquisa de preços e na elaboração dos orçamentos estimativos
Tipificação:
Falhas/impropriedades.
Situação encontrada:
A partir da análise dos processos 23068.006132/2012-16 - Pregão Eletrônico 68/2012 (Campus Aracruz) , 23068.006139/2012-2 - Pregão Eletrônico 69/2012 (Campus São José do Calçado) e 23068.006143/2012-98 - Pregão Eletrônico 70/2012 (Campus Rive-Alegre) , identificou-se que as solicitações de orçamento para prestação de serviços dos três links digitais foram encaminhadas para quatro potenciais fornecedores (Oi, Dinâmica Telecomunicações, Embratel e VipRede) , mas apenas dois apresentaram preços (Oi e Dinâmica Telecomunicações) , amplitude insuficiente para balizar o certame. 
Além disso, ao encaminhar as solicitações, a Administração não informou que os três links seriam contratados em licitações distintas. Uma das empresas contatadas (Embratel) informou não ter viabilidade para Aracruz, e não apresentou preços para os demais links.
A cotação de preços é a etapa principal do processo e é precedida de ampla pesquisa de mercado público, nos termos do art. 15, inc. V, da Lei 8.666/1993. O Tribunal já se manifestou no sentido de que na elaboração do orçamento estimativo da licitação, bem como na demonstração da vantajosidade de eventual prorrogação de contrato, devem ser utilizadas fontes diversificadas de pesquisa de preços. Devem ser priorizadas consultas ao Portal de Compras Governamentais e a contratações similares de outros entes públicos, publicadas em mídias especializadas ou em sítios eletrônicos especializados ou de domínio amplo, em detrimento de pesquisas com fornecedores, cuja adoção deve ser tida como prática subsidiária.
Além disso, é importante que a estimativa de preços da licitação seja feita de acordo com a melhor técnica possível para cada caso. No caso em questão, o orçamento estimativo contém dois preços unitários, que foram somados para obter o valor anual total: um valor de instalação, pago uma única vez, e doze mensalidades da prestação de serviços de telecomunicações. A Administração optou por estabelecer como referência o valor total apresentado por cada um dos dois fornecedores. Considerando que o contrato era prorrogável por mais 4 anos, deveria ter sido observado que valores baixos de instalação, cobrados apenas no primeiro ano, e altos de mensalidades poderiam representar vantajosidade no primeiro ano, mas que, ao final do contrato, com as prováveis prorrogações, a mesma proposta poderia não ser a mais vantajosa. Foi o que ocorreu no caso do contrato referente ao Campus Rive-Alegre. A diferença entre as duas propostas passou de aproximadamente R$ 9 mil em favor de uma, ao final do primeiro ano, para R$ 411 mil em favor da outra, ao final de 60 meses.
Essa situação poderia ter sido evitada caso a Universidade tivesse observado a grande diferença de preços de instalação obtidos na pesquisa inicial, e, em decorrência dessa divergência, tivesse estabelecido metodologia mais adequada para o cálculo do valor estimado.
Ante o exposto, entende-se que não foi observado o princípio da seleção da proposta mais vantajosa para a Administração prevista no art. 3º, caput, da Lei 8.666/1993.
Objetos nos quais o achado foi constatado:
Processo licitatório 23068.006139/2012 - Contratação de serviços de link digital para o Campus de São José do Calçado, interligando a Área de Produção e Experimentação (Fazenda Experimental II) - CCA/UFES ao Núcleo de Processamento de Dados - NPD/UFES.
Processo licitatório 23068.006143/2012 - Contratação de serviços de link digital para o Campus de Rive, interligando o Hospital Veterinário do CCA/UFES ao Núcleo de Processamento de Dados - NPD/UFES.
Processo licitatório 23068.006132/2012 - Contratação de serviços de link digital para o Campus de Aracruz, interligando a Base Oceanográfica - Aracruz - CCHN/UFES ao Núcleo de Processamento de Dados - NPD/UFES.
Critérios:
Acórdão 1445/2015-TCU-Plenário, Tribunal de Contas da União.
Lei 8666/1993, art. 15, inciso V.
Lei 8666/1993, art. 3º, caput.
Evidências:
Evidência 1 - Orçamentos - Orçamentos.
Evidência 2 - Relatório da Equipe de Preparação de Contratação - Relatório da Equipe de Preparação de Contratação.
Evidência 3 - Preços estimados nos termos de referência - Preços estimados nos termos de referência.
Causas da ocorrência do achado:
Metodologia inadequada para pesquisa de preços e elaboração dos orçamentos estimativos.
Efeitos/Consequências do achado:
Prejuízos gerados por aquisição ou contratação sem escolha da proposta mais vantajosa (efeito potencial) 
Proposta de encaminhamento:
Dar ciência à Universidade Federal do Espírito Santo de que, no âmbito dos Pregões Eletrônicos 68, 69 e 70/2012, constatou-se que o orçamento estimado foi elaborado com base tão somente em consulta a fornecedores, contrariando o art .15, inciso V, da Lei 8.666/93, e jurisprudência do TCU no sentido de que, na elaboração de orçamento na fase de planejamento da contratação de bens e serviços, bem como quando da demonstração da vantajosidade de eventual prorrogação de contrato de serviço contínuo, devem ser utilizadas fontes diversificadas (tais como consultas ao Portal de Compras Governamentais e a contratações similares de outros entes públicos, publicadas em mídias especializadas ou em sítios eletrônicos especializados ou de domínio amplo) , a fim de dar maior segurança no que diz respeito aos valores a serem adjudicados, e que a metodologia adotada para calcular o valor estimado das licitações prejudicou a seleção da proposta mais vantajosa para a Administração.
Conclusão 
A presente fiscalização constitui uma das 29 auditorias previstas para a Fiscalização de Orientação Centralizada (FOC) - Auditoria de conformidade em objetos selecionados com base em modelo probabilístico de análise de dados, e teve como objetivo avaliar a regularidade dos procedimentos de contratação da empresa Dinâmica Telecomunicações pela Universidade Federal do Espírito Santo. 
Conforme mencionado no item II.3, os procedimentos foram definidos para responder a três questões de auditoria. A partir da execução dos procedimentos, foram registrados três achados de auditoria relacionados a duas questões de auditoria, e um achado sem questão de auditoria associada, conforme descritos a seguir.
A Universidade Federal do Espírito Santo e a empresa Dinâmica Telecomunicações firmaram três contratos em 2012, para fornecimento de links de telecomunicações entre o campus principal e três campi localizados no interior do estado. Nos três pregões, a empresa Dinâmica foi a única participante.
As seguintes irregularidades decorreram dessas contratações: restrição indevida ao caráter competitivo das licitações, inobservância do princípio da vinculação ao instrumento convocatório, descumprimento contratual sem providências saneadoras pela contratante e deficiência na pesquisa de preços e na elaboração dos orçamentos estimativos.
Quanto à utilização do modelo probabilístico, pode-se concluir que o sistema utilizado na seleção dos objetos foi eficaz quanto ao par UFES-Dinâmica Telecomunicações, visto que o índice de risco apresentado para o par foi máximo (1,00) e as dimensões de risco associadas consideradas como indícios de irregularidade (alto índice de sucesso da empresa na unidade gestora - UG e competitividade baixa nas licitações) se materializaram nas irregularidades detectadas nos processos licitatórios analisados.
Entre os benefícios advindos da presente fiscalização, tem-se a expectativa de controle gerada pela possibilidade de responsabilização dos gestores que deram causa às duas primeiras irregularidades descritas neste relatório, e melhorias na elaboração de orçamentos estimativos e na fiscalização dos contratos. 
Proposta de encaminhamento
Ante todo o exposto, submetem-se os autos à consideração superior, propondo:
1.5. Realizar audiência, com fulcro no art. 43, II, da Lei 8443/1992 c/c art. 250, IV, do Regimento Interno/TCU, dos seguintes responsáveis, para que apresentem suas razões de justificativa no prazo de quinze dias:
1.6. Sr. Francisco Vieira Lima Neto (CPF XXX.879.587-XX) , Procurador Chefe da Procuradoria Geral da UFES, por manifestar entendimento às fls. 192 do Processo 23068.06143/2012-98 de que não havia impedimento legal para prorrogação do prazo de execução do contrato (então pendente de assinatura) referente ao Pregão Eletrônico 70/2012, conforme requerido pela licitante vencedora, empresa Dinâmica Telecomunicações Ltda., caracterizando afronta ao princípio da vinculação ao instrumento convocatório previsto nos artigos 3º, caput, e 41, caput, da Lei 8.666/1993 (item III.2) ;
1.7. Sr. Hans Jorg Andreas Schneebeli (CPF XXX.797.067-XX) , Diretor do Núcleo de Processamento de Dados pelos seguintes fatos:
ter restringido o caráter competitivo de certame licitatório, em afronta ao disposto no art. 3º §º inciso I, da Lei 8.666/1993, por não haver se manifestado favorável à ampliação do prazo para instalação/ativação dos serviços de link digital, objeto dos Pregões Eletrônicos 068, 069 e 070/2012 realizados pela Universidade Federal do Espírito Santo - UFES, considerando os argumentos contidos no Pedido de Esclarecimentos formulado pela empresa Oi e o fato de que, já na fase de cotação dos preços dos serviços, somente duas empresas se manifestaram interessadas em prestar os referidos serviços, mas nenhuma delas no prazo de 30 dias, evidenciando dificuldade para o estabelecimento da competitividade na contratação dos serviços na forma como licitados (item III.1) ; e
por ter manifestado o entendimento, no Processo 23068.06132/2012-16, de que a Ufes deveria atender à solicitação da licitante vencedora, empresa Dinâmica Telecomunicações Ltda., de prorrogação do prazo de execução dos serviços de instalação/ativação objeto do Pregão Eletrônico 068/2012 - Campus Aracruz, contrariando a própria definição técnica que impôs no processo de contratação, resultando em afronta ao princípio da vinculação ao instrumento convocatório previsto nos artigos 3º, caput, e 41, caput, da Lei 8.666/1993 (item III.2) ;
1.8. Sr. Luiz Otávio Bastos Rebello (CPF: XXX.963.957-XX) , Fiscal dos Contratos 118 e 120/2012, por autorizar a prorrogação do prazo de 30 dias, estabelecido nos Termos de Referência, nos editais dos Pregões 068 e 069/2012 e nos Contratos 118 e 120/2012, para instalação/ativação dos serviços de link digital, após solicitação da licitante vencedora, ao invés de aplicar as sanções contratuais cabíveis, caracterizando afronta ao princípio da vinculação ao instrumento convocatório previsto nos artigos 3º, caput, e 41, caput, da Lei 8.666/1993 (item III.2) ; 
1.9. Sr. Raphael de Angelo Jogaib (CPF XXX.558.437-XX) , Gestor dos Contratos 118 e 120/2012, por autorizar a prorrogação do prazo de 30 dias, estabelecido nos Termos de Referência, nos editais dos Pregões 068 e 069/2012 e nos Contratos 118 e 120/2012, para instalação/ativação dos serviços de link digital, após solicitação da licitante vencedora, ao invés de aplicar as sanções contratuais cabíveis, caracterizando afronta ao princípio da vinculação ao instrumento convocatório previsto nos artigos 3º, caput, e 41, caput, da Lei 8.666/1993 (item III.2) ; 
Dar ciência à Universidade Federal do Espírito Santo do descumprimento do item 2.13 da Cláusula Oitava dos Contratos 118/2012, 120/2012 e 130/2012, tendo em vista não terem sido juntados aos respectivos processos administrativos os relatórios mensais da contratada e as estatísticas obtidas pelo NPD de forma a permitir a verificação do cumprimento dos critérios mínimos de qualidade dos serviços prestados, que repercutem no valor mensal da fatura a ser paga;  
Dar ciência à Universidade Federal do Espírito Santo de que, no âmbito dos Pregões Eletrônicos 68, 69 e 70/2012, constatou-se que o orçamento estimado foi elaborado com base tão somente em consulta a fornecedores, contrariando o art .15, inciso V, da Lei 8.666/93, e jurisprudência do TCU (Acórdão 1445/2015-TCU-Plenário) no sentido de que, na elaboração de orçamento na fase de planejamento da contratação de bens e serviços, bem como quando da demonstração da vantajosidade de eventual prorrogação de contrato de serviço contínuo, devem ser utilizadas fontes diversificadas (tais como consultas ao Portal de Compras Governamentais e a contratações similares de outros entes públicos, publicadas em mídias especializadas ou em sítios eletrônicos especializados ou de domínio amplo) , a fim de dar maior segurança no que diz respeito aos valores a serem adjudicados, e que a metodologia adotada para calcular o valor estimado das licitações prejudicou a seleção da proposta mais vantajosa para a Administração."
2.	Por meio de despacho (peça 43) , acolhi as propostas de audiências nos seguintes termos:
"Considerando que a presente auditoria constitui uma das 29 auditorias de conformidade selecionadas por modelo probabilístico de dados, a serem realizadas no modelo Fiscalização de Orientação Centralizada - FOC, e tem por objeto a regularidade da contração da empresa Dinâmica Telecomunicações pela Universidade Federal do Espírito Santo - UFES; 
Considerando que a UFES e a empresa Dinâmica celebraram três contratos em 2012 para o fornecimento de links de telecomunicação entre o campus principal e três campi localizados no interior do estado, os quais decorreram de três pregões que tiveram como única participante a referida empresa;
Considerando que, a partir da análise das informações coletadas a respeito desses certames e contratos, foram observados indícios de irregularidades relativos a (a) deficiência na pesquisa de preços e na elaboração de orçamentos estimativos; (b) restrição indevida ao caráter competitivo das licitações; (c) inobservância do princípio da vinculação ao instrumento convocatório; e (d) descumprimento contratual sem providências saneadoras por parte da contratante;
Considerando que a unidade técnica estabeleceu a relação entre as condutas dos responsáveis e os indícios de irregularidades observados; 
Com fundamento no art. 11 da Lei 8.443/92, autorizo sejam realizadas as audiências propostas por essa unidade técnica nos parágrafos 122.2, 122.3, 'a' e 'b', 122.4 e 122.5;
Considerando os indícios de irregularidades retro descritos, especialmente aqueles apontados nas letras 'a' e 'b', que foram analisados nos parágrafos 101 a 106 e 27 a 40 do relatório de auditoria, respectivamente, solicito que essa unidade técnica proceda a uma análise mais criteriosa a respeito da possibilidade de ocorrência de dano a UFES provocado pela ocorrência de sobrepreço, e apresente conclusão a respeito da questão;
As propostas de ciência à UFES contidas nos parágrafos 123 e 124 do relatório de auditoria poderão ser repetidas na próxima instrução de mérito.".
3.	Recebidas e analisadas as razões de justificativas, a unidade técnica assim se manifestou (peça 67) :
"INTRODUÇÃO
Cuidam os autos de auditoria realizada na Universidade Federal do Espírito Santo (Ufes) com o objetivo de avaliar as contratações públicas selecionadas a partir da classificação de riscos realizada por modelo probabilístico de análise de dados, no âmbito da FOC Modelo Probabilístico de Análise de Dados, coordenado pela Secretaria de Controle Externo de Aquisições Logísticas (Selog) .
HISTÓRICO
Conforme o Relatório de Fiscalização de peça 40, foram propostas a realização de audiências de quatro responsáveis (Francisco Vieira Lima Neto, Procurador Chefe da Procuradoria Geral da UFES; Hans Jorg Andreas Schneebeli, Diretor do Núcleo de Processamento de Dados; Luiz Otávio Bastos Rebello e Raphael de Angelo Jogaib, respectivamente, fiscal e gestor dos Contratos 118 e120/2012) e que fossem dadas ciências de impropriedades à Universidade.
O despacho do relator (peça 43) acolheu a proposta de audiências, mas determinou uma análise mais criteriosa a respeito da possibilidade de ocorrência de dano a UFES provocado pela ocorrência de sobrepreço. Ainda, quanto às ciências, considerou-se que deveriam ser tratadas quando da instrução de mérito dos autos.
Desse modo, foram elaborados os Ofícios de audiências das peças 50 a 53. 
Assim, o Procurador Chefe da Procuradoria Geral da Ufes respondeu ao Ofício de audiência n. 50 na peça 62. Do mesmo modo, o diretor do Núcleo de Processamento de Dados (NPD) Hans Jorg. Andreas Schneebeli pediu prorrogação de prazo para apresentação de sua resposta na peça 57, bem o gestor de contratos Raphael de Ângelo Jogaib Bomfim na peça 56, sendo deferidas as prorrogações referidas na peça 58, de sorte que o diretor do NPD apresentou a sua manifestação na peça 64 ao Ofício de audiência n. 51 e o gestor de contas, ainda que a destempo a contar do AR da peça 55, trouxe a sua resposta na peça 63 com relação ao Ofício de audiência n. 53. Por fim, o fiscal de contratos pediu prorrogação de prazo na peça 59, sendo deferido na peça 61, apresentando a sua manifestação, ainda que a destempo a contar do AR de fl. 60, consignada na peça 65 do feito no que concerne ao Ofício de audiência n. 52.
EXAME TÉCNICO
Passa-se a seguir ao exame das razões da justificativas dos responsáveis retrorreferidos.
Razões de justificativas apresentadas pelo Sr. Raphael de Ângelo Jogaib Bomfim (peça 63) e Sr. Luiz Otávio Bastos Rebello (peça 65) 
Conforme o relatório de peça 40, foram imputados aos dois responsáveis, respectivamente, fiscal e gestor dos Contratos 118 e120/2012, a seguinte ocorrência: autorizar a prorrogação do prazo de 30 dias, estabelecido nos Termos de Referência, nos editais dos Pregões 68 e 69/2012 e nos Contratos 118 e 120/2012, para instalação/ativação dos serviços de link digital, após solicitação da licitante vencedora, ao invés de aplicar as sanções contratuais cabíveis, caracterizando afronta ao princípio da vinculação ao instrumento convocatório.
Considerando que os responsáveis neste item apresentam pontos comuns na fiscalização de contratos, suas razões de justificativa serão analisadas em conjunto.
Assim, dispõe o gestor de contratos Raphael Jogaib, em suma, que o pedido de prorrogação de prazo para execução dos serviços contratados foi encaminhado pela fiscalização e gestão de contratos para análise do diretor geral do NPD, gestor máximo da unidade, que detinha a competência para a tomada de decisão, tanto para o contrato 118/2012, como 120/2012.
Dessarte, os pedidos de prorrogação foram deferidos pelo diretor geral mencionado (peça 63, p. 3-4) , tanto no processo 23068.06132/2012-16 (contrato 118/2012) , como no processo 23068.06139/2012-20 (contrato 120/2012) . Nesse sentido, a análise de mérito e decisão sobre os requerimentos de prorrogação foram feitos pelo diretor do NPD e, posteriormente, o gestor e fiscal e fiscal de contratos informaram à empresa contratada o deferimento (peça 63, p. 5-6) .
Igualmente, cientifica o fiscal de contratos Luiz Otávio que os requerimentos concernentes à prorrogação da execução do contrato em 60 (sessenta) dias, pertinentes ao pregão eletrônico 68/2012 (peça 65, p. 12) e pregão 69/2012 (peça 65, p. 14) , da empresa contratada foram encaminhados a ele em 3/9/2012, considerando informação da empresa que entregaria os produtos necessários para realização dos objetos contratados (peça 65, p. 13 e 15) , sendo eles enviados  ao diretor geral do NPD que deferiu a ampliação de prazo. 
Acresce o fiscal que convocou o representante comercial da empresa contratada para alertá-lo do cumprimento do prazo de instalação e ativação dos links, sendo que foi   informado que haveria atraso entrega devido à situação de força maior que era a greve dos auditores da receita federal em 2012 (peça 65, p. 7-9) .
Desse modo, ressalta o fiscal de contratos que não era sua competência decidir sobre a prorrogação da execução contratual. Sendo que essa prorrogação foi decidida pelo diretor do NPD, com parecer favorável da Procuradoria Geral e deferimento do reitor (peça 65, p. 5) . Ao final, assim como gestor de contratos, informa que cientificou a empresa contratada do deferimento da ampliação de prazo para execução dos contratos (peça 65, p. 16) .
Análise
14.	Constata-se que o gestor e fiscal de contratos, no exercício da fiscalização contratual, encaminharam as informações recebidas da empresa contratada atinentes à prorrogação da execução contratual para decisão do diretor geral do NPD (assim não 'autorizaram prorrogação' conforme Ofícios de Audiência n. 52 e 54) .
15.	Embora no 	relatório de auditoria tenha constado que 'as autorizações de prorrogação de prazo foram concedidas em conjunto pelo Fiscal dos contratos, Sr. Luiz Otávio Bastos Rebello, e pelo Gestor dos contratos, Sr. Raphael de Angelo Jogaib Bomfim', as evidências indicadas (26, à peça 30; e 28, à peça 32) apenas demonstram que ambos teriam dado conhecimento à empresa do deferimento da solicitação, e não autorizado a prorrogação.
16.	Estavam cumprindo, pois o disciplinado no art. 67 e § 2º da Lei 8.666/93, em que acompanharam e fiscalizaram os contratos retrorreferidos, encaminhando à autoridade superior para adoção das medidas necessárias que eram a decisão sobre a ampliação do prazo. Nesse prisma, dispõe os ensinamentos de Marçal Justen Filho sobre a natureza da fiscalização concernente ao dispositivo citado: 
'O agente administrativo transmitirá suas anotações às autoridades competentes, às quais competirá adotar as providências adequadas. Se a providência for urgente, a autoridade competente deverá ser imediatamente alertada (Comentários à Lei de Licitações e Contratos Administrativos- Lei 8.666/93. 17 ed. São Paulo: Revista dos Tribunais, 2017, p. 1248) .'
17.	Sendo assim, acolhem-se as razões justificativas apresentadas pelos responsáveis.
Razões de justificativas apresentadas por Hans Jorg Andreas Schneebeli (peça 64) . 
18.	Conforme o relatório de peça 40, foram imputados ao sr. Hans duas ocorrências: a) ter restringido o caráter competitivo de certame licitatório, por não haver se manifestado favorável à ampliação do prazo para instalação/ativação dos serviços de link digital; b) por ter manifestado o entendimento de que a Ifes deveria atender à solicitação de prorrogação do prazo de execução dos serviços de instalação/ativação objeto do Pregão Eletrônico 068/2012 - Campus Aracruz, contrariando a própria definição técnica que impôs no processo de contratação, resultando em afronta ao princípio da vinculação ao instrumento.
19.	Dispõe o diretor do NPD que foram procurados fornecedores de serviços, para atender a demanda da comunidade universitária, em número de três (peça 5, 1-7) . A empresa contatada Oi (Telemar Norte Leste S/A) solicitou um prazo de instalação/ativação de 150 dias (peça 5, p. 14, peças 8 e 10) . Contudo, constatou-se que tal prazo inviabilizaria o uso do espaço da Universidade por dois semestres, pois a Ufes trabalha num regime semestral de 100 dias letivos por semestre.
20.	Desse modo, procurou-se outros fornecedores e foram localizadas as empresas   Viprede e Dinâmica que foram solicitadas a apresentar propostas, contudo somente a empresa Dinâmica Telecomunicações apresentou a proposta. No tocante aos prazos de instalação, após comunicação da Ufes, sobre ser o prazo de ativação tão grande, a empresa Dinâmica reduziu o prazo para 30 dias, havendo uma folga. Assim sendo, o prazo de entrega/ativação foi especificado para 30 dias constando no edital (peça 18, p. 13, subitem 19.1 Pregão Eletrônico 68/2012) . 
21.	Igualmente, expõe que a solicitação de incremento de prazo para entrega/ativação foi negada (peça 64, p. 9) , pois já havia a fixação do prazo de 30 dias no edital e que o aumento de prazo provocaria prejuízos para as atividades acadêmicas (peça 17) . O despacho do diretor do NPD (peça 14) teve apoio do Procurador Chefe da Ufes e ratificação do reitor (peça 64, p. 10) .
22.	Acresce que houve cumprimento do objeto, pois, conquanto o link Aracruz tenha sido formalmente entregue em 30 de setembro de 2017, em caráter experimental, o link já estava funcionando desde 29/8/2012 e permitiu que as atividades na Base Oceanográfica de Santa Cruz pudessem ocorrer normalmente. Entende assim que não houve prejuízo ao erário, pois se possibilitou o uso das instalações ainda no segundo semestre letivo do ano de 2012.
23.	Quanto à prorrogação de prazo (peça 64, p. 11) , informa a situação de força maior da greve dos auditores da Receita Federal amplamente noticiada e que retardou a liberação de equipamentos (peça 64, p. 6-8 e 12-19) . Assim, durante o período de junho a dezembro de 2012, houve atrasos cujas magnitudes não eram possíveis de prever. Para essa situação de greve, foi solicitado o Parecer da Procuradoria da Ufes que concordou com o entendimento e anuiu com a dilação de prazo necessária para cumprimento a contento do objeto (peça 64, p. 10) , de sorte que não houve afronta ao princípio da vinculação ao instrumento convocatório. 
Análise
24.	Considerando os apontamentos no Ofício de audiência (peça 51) , encaminhado ao diretor do NPD e levando em conta a sua manifestação acima, tem-se quanto à alínea 'a', que não houve restrição ao caráter competitivo do certame licitatório, pois o incremento de prazo de execução do objeto contrato foi justificado pelo responsável em que dispõe que a situação de dilação de prazo foi excepcional decorrente no atraso de entrega de equipamentos que foi ocasionada por circunstância de força maior decorrente de greve de auditores fiscais da Receita Federal que resultou em atrasos na liberação de equipamentos.
25.	O prazo de entrega/ativação constante do edital era de 30 dias, sendo que o aumento do prazo de 60 dias decorreu de situação excepcional como antes referida. O prazo de entrega da empresa Oi, de 150 dias, inviabilizava as atividades acadêmicas normais da Universidade como aponta o responsável. A empresa contratada foi a única que concordou com o prazo de ativação de 30 dias, tendo sido escolhida em processo objetivo de licitação na modalidade pregão eletrônico (Pregão eletrônico 68/2012, com ata de realização na peça 21 e contrato n. 118/2012 na peça 26) .
26.	Do mesmo modo, não houve afronta ao princípio de vinculação ao instrumento convocatório, como disposto na alínea 'b' do Ofício de audiência supracitado, pois a prorrogação foi justificada por situação excepcional, ligada à circunstância de força maior antes mencionada (solicitação e deferimento de prorrogação peças 29 e 30) , sendo selecionada a empresa mais vantajosa para a Administração nos termos do art. 3º, caput, da Lei de Licitações.
27.	Com efeito, a força maior assim como o caso fortuito são situações de fato que redundam na impossibilidade de serem cumpridas as obrigações contratuais. O Código Civil não faz distinção, quanto aos efeitos, entre as duas modalidades, limitando-se a consignar que: 'o caso fortuito ou de força maior, verifica-se no fato necessário cujos efeitos não era possível evitar ou impedir' (art. 393, parágrafo único do Código Civil) .
28.	Nesse passo, dispõe Marçal Justen Filho, como no caso presente de impossibilidade de cumprimento temporária, justifica-se a prorrogação de prazos contratuais, como expõe:  'O caso fortuito ou de força maior poderá acarretar a simples prorrogação de prazos contratuais (art. 57, § 1º, inc. II) , quando a impossibilidade de cumprimento for meramente temporária' (Comentários à Lei de Licitações e Contratos Administrativos- Lei 8.666/93. 17 ed. São Paulo: Revista dos Tribunais, 2017, p.1308) .  Dentro desse aspecto, cabe frisar que o contrato 118/2012 previa, em sua Cláusula quinta (peça 26, p. 2) , a prorrogação contratual.
29.	Pelas mesmas razões, justifica-se o incremento de prazo do Contrato 120/2012 (peça 27) , vinculado ao pregão eletrônico 69/2012 (edital peça 19 e ata de realização peça 22, sendo que a solicitação e deferimento da prorrogação constam nas peças 31 e 32) . Igualmente, o mesmo vale para a solicitação de dilação de prazo do Pregão eletrônico 70/2012 (peça 33, que tem o edital na peça 20, ata de realização peça 24 e contrato peça 28) . Assim, a comunicação à empresa contratada na peça 35 é de 30 dias de ativação mais 60 de prorrogação.
30.	Sendo assim, entende-se que não há comprovação nos autos de conluio ou direcionamento em prol da empresa contratada. Em que pese a empresa Oi fazer a solicitação do prazo de 90 dias (peça 36) não implica que tenha sido desatendido o pleito da empresa para beneficiar outra. A proposta original da Oi era de um prazo bem alargado de 150 dias, o que prejudicaria o bom desempenho das atividades acadêmicas. Nesse sentido, a dilação de prazo decorreu de situação excepcional, vinculada à circunstância de força maior, devendo se ressaltar que foi atendido o interesse público com a consecução do objeto contratado. Assim sendo, acolhem-se as razões de justificativa apresentadas pelo responsável.
31.	No que tange à deficiência de pesquisa de preços (subitem IV do Relatório de Auditoria, peça 40, p. 16-18) , há que se ressaltar o entendimento mais recente desta Corte de Contas de que a ampliação e diversificação de fontes de informações coletadas são fatores preponderantes para a qualidade da pesquisa de preços. Dessarte, não basta fazer a pesquisa de preços com base em três orçamentos de fornecedores distintos, como no Acórdão 1547/2007-TCU-Plenário do Ministro Augusto Sherman (subitem 9.1.2) , mas diversificar as fontes, levando em conta também o advento da IN 5 2014 do Ministério do Planejamento Orçamento e Gestão (art. 2º) , além do Caderno de Logística do Comprasnet versão atual de 2017- Pesquisa de Preços.
32.	Nesse prisma, dispõe o Acórdão 2816/2014-TCU-Plenário do Ministro José Múcio Monteiro, em seu subitem 9. 2.2, quando relata:
9.2.2 promovam ações de treinamento e capacitação em formação e estimativa de preços, a partir de pesquisas feitas com fornecedores, em mídia e sítios especializados, em contratações similares de outros entes públicos e nos portais oficiais de referenciamento de custo, como forma de aperfeiçoar as diretrizes estabelecidas na IN 5/2014 da SLTI/MP e no 'Caderno de Logística- Pesquisa de Preços, publicado   pelo Ministério do Planejamento, Orçamento e Gestão no Portal Comprasgovernamentais.gov.br'.
33.	Nesse sentido, também o Acórdão 1445/2015-TCU-Plenário do Ministro Vital do Rego, consoante seus subitens 9.3.1 e 9.3.2. Considerando, nesse aspecto, que as licitações decorrentes deste feito datam de 2012, é mister que se dê ciência à Ufes, consoante apontado pela Equipe de Auditoria (peça 40, p. 19, subitem 124) .
34.	Outrossim, cabe ciência à Ufes quanto à situação retratada de deficiência de fiscalização contratual (subitem III.3, itens 86 a 99- peça 40, p. 15-16) , vinculado também às peças 37 a 39, atesto dos serviços, consoante apontado no item 123, fl. 19 da peça 40.
Razões de justificativa apresentadas por Francisco Vieira Lima Neto (peça 62) 
35.	Com relação ao apontado no Ofício de audiência n. 50, em que se contesta manifestação do Procurador Geral, alegando inexistir impedimento legal para prorrogação de prazo, com afronta ao princípio de vinculação ao edital, dispõe o responsável, em suma, que, de forma manuscrita, fez seu pronunciamento levando em conta que caberia à autoridade administrativa decidir se a concessão do prazo dilatado atendia ou não as necessidades da Ufes.
36.	Assim, entende que fosse concedido o incremento de prazo, de forma excepcional, para evitar a própria rescisão contratual que acabaria por prejudicar a Administração, desatendendo o interesse público. Desse modo, com a dilação excepcional do prazo foi cumprido a contento o contrato firmado.
Análise
37.	Levando em conta o já abordado na análise das razões de justificativas dos responsáveis anteriores, entende-se que o pronunciamento do Procurador Geral (peça 64, p. 10) , em asseverar  não existir impedimento para prorrogação contratual, já prevista no próprio contrato, não afronta o princípio de vinculação ao instrumento convocatório, pois a dilação de prazo decorreu de situação excepcional já referida, considerando que foram realizados os pregões eletrônicos suprarreferidos, atendendo ao disposto no art. 3º,caput, da Lei de Licitações, selecionando a proposta mais  vantajosa para a Administração,   havendo, ao final,  a consecução do objeto contratado, em atenção ao interesse público. Nesse sentido, acolhem-se as razões de justificativa apresentadas pelo responsável.
CONCLUSÃO
38.	Verifica-se assim, conforme Exame Técnico desta instrução, que se acolhem as razões de justificativas apresentadas pelos responsáveis supracitados.
39.	Igualmente, deve ser dado ciência à Ufes quando os apontamentos consignados nos itens 123 e 124 do Relatório de fiscalização (peça 40, p. 19) .
PROPOSTA DE ENCAMINHAMENTO
40.	Diante do exposto, submetemos os autos à consideração superior, propondo ao Tribunal:
40.1) acolher as razões de justificativa apresentadas pelos responsáveis Francisco Vieira Lima Neto (CPF XXX.879.587-XX) , Hans Jorg Andreas Schneebeli (CPF XXX.797.067-XX) , Luiz Otávio Bastos Rebello (CPF XXX.963.957-XX) e Raphael de Ângelo Jogaib Bomfim (CPF XXX.558.437-XX;
40.2) dar ciência à Universidade Federal do Espírito Santo-Ufes:
	40.2.1) do descumprimento do item 2.13 da Cláusula Oitava dos Contratos 118/2012, 120/2012 e 130/2012, tendo em vista não terem sido juntados aos respectivos processos administrativos os relatórios mensais da contratada e as estatísticas obtidas pelo Núcleo de Processamento de Dados de forma a permitir a verificação do cumprimento dos critérios mínimos de qualidade dos serviços prestados, que repercutem no valor mensal da fatura a ser paga;
	40.2.2) de que, no âmbito dos Pregões Eletrônicos 68, 69 e 70/2012, constatou-se que o orçamento estimado foi elaborado com base tão somente em consulta a fornecedores, contrariando o art .15, inciso V, da Lei 8.666/93, e jurisprudência do TCU (Acórdão 1445/2015-TCU-Plenário, relator Vital do Rêgo) no sentido de que, na elaboração de orçamento na fase de planejamento da contratação de bens e serviços, bem como quando da demonstração da vantajosidade de eventual prorrogação de contrato de serviço contínuo, devem ser utilizadas fontes diversificadas (tais como consultas ao Portal de Compras Governamentais e a contratações similares de outros entes públicos, publicadas em mídias especializadas ou em sítios eletrônicos especializados ou de domínio amplo) , a fim de dar maior segurança no que diz respeito aos valores a serem adjudicados, e que a metodologia adotada para calcular o valor estimado das licitações prejudicou a seleção da proposta mais vantajosa para a Administração;
	40.3) dar ciência do acórdão que vier a ser proferido à Universidade Federal do Espírito Santo, destacando que o relatório e o voto que fundamentam a deliberação podem ser acessados por meio do endereço eletrônico www.tcu.gov.br/acordaos;
	40.4) arquivar o presente processo, com fundamento no art. 169, inciso V, do Regimento Interno do Tribunal.".
4.	A Secretária da SecexEducação manifestou-se de acordo com as análises e propostas contidas na instrução (peça 69) .
	É o relatório.

não há.

Não atuou.

AUDITORIA DE CONFORMIDADE. OBJETO SELECIONADO POR MEIO DE MODELO PROBABILÍSTICO DE ANÁLISE DE DADOS. INDÍCIOS DE IRREGULARIDADES. AUDIÊNCIAS DOS RESPONSÁVEIS. RAZÕES DE JUSTIFICATIVAS SUFICIENTES PARA AFASTAR AS IRREGULARIDADES. CIÊNCIA.

RELATÓRIO DE AUDITORIA (RA)

Tratam os autos de auditoria realizada na Universidade Federal do Espírito Santo (Ufes) com o objetivo de avaliar as contratações públicas selecionadas a partir da classificação de riscos realizada por modelo probabilístico de análise de dados, no âmbito da FOC Modelo Probabilístico de Análise de Dados, coordenado pela Secretaria de Controle Externo de Aquisições Logísticas (Selog) .
2. Conforme relatado, a auditoria detectou indícios de irregularidades que foram objeto das seguintes propostas de audiência (peça 40) : 
" (...) 
0. Sr. Francisco Vieira Lima Neto (CPF 774.879.587-87) , Procurador Chefe da Procuradoria Geral da UFES, por manifestar entendimento às fls. 192 do Processo 23068.06143/2012-98 de que não havia impedimento legal para prorrogação do prazo de execução do contrato (então pendente de assinatura) referente ao Pregão Eletrônico 70/2012, conforme requerido pela licitante vencedora, empresa Dinâmica Telecomunicações Ltda., caracterizando afronta ao princípio da vinculação ao instrumento convocatório previsto nos artigos 3º, caput, e 41, caput, da Lei 8.666/1993 (item III.2) ;
0. Sr. Hans Jorg Andreas Schneebeli (CPF 450.797.067-91) , Diretor do Núcleo de Processamento de Dados pelos seguintes fatos:
a) ter restringido o caráter competitivo de certame licitatório, em afronta ao disposto no art. 3º, §1º, inciso I, da Lei 8.666/1993, por não haver se manifestado favorável à ampliação do prazo para instalação/ativação dos serviços de link digital, objeto dos Pregões Eletrônicos 068, 069 e 070/2012 realizados pela Universidade Federal do Espírito Santo - UFES, considerando os argumentos contidos no Pedido de Esclarecimentos formulado pela empresa Oi e o fato de que, já na fase de cotação dos preços dos serviços, somente duas empresas se manifestaram interessadas em prestar os referidos serviços, mas nenhuma delas no prazo de 30 dias, evidenciando dificuldade para o estabelecimento da competitividade na contratação dos serviços na forma como licitados (item III.1) ; e
b) por ter manifestado o entendimento, no Processo 23068.06132/2012-16, de que a Ufes deveria atender à solicitação da licitante vencedora, empresa Dinâmica Telecomunicações Ltda., de prorrogação do prazo de execução dos serviços de instalação/ativação objeto do Pregão Eletrônico 068/2012 - Campus Aracruz, contrariando a própria definição técnica que impôs no processo de contratação, resultando em afronta ao princípio da vinculação ao instrumento convocatório previsto nos artigos 3º, caput, e 41, caput, da Lei 8.666/1993 (item III.2) ;
0. Sr. Luiz Otávio Bastos Rebello (CPF: 889.963.957-49) , Fiscal dos Contratos 118 e 120/2012, por autorizar a prorrogação do prazo de 30 dias, estabelecido nos Termos de Referência, nos editais dos Pregões 068 e 069/2012 e nos Contratos 118 e 120/2012, para instalação/ativação dos serviços de link digital, após solicitação da licitante vencedora, ao invés de aplicar as sanções contratuais cabíveis, caracterizando afronta ao princípio da vinculação ao instrumento convocatório previsto nos artigos 3º, caput, e 41, caput, da Lei 8.666/1993 (item III.2) ; 
0. Sr. Raphael de Angelo Jogaib (CPF 024.558.437-42) , Gestor dos Contratos 118 e 120/2012, por autorizar a prorrogação do prazo de 30 dias, estabelecido nos Termos de Referência, nos editais dos Pregões 068 e 069/2012 e nos Contratos 118 e 120/2012, para instalação/ativação dos serviços de link digital, após solicitação da licitante vencedora, ao invés de aplicar as sanções contratuais cabíveis, caracterizando afronta ao princípio da vinculação ao instrumento convocatório previsto nos artigos 3º, caput, e 41, caput, da Lei 8.666/1993 (item III.2) ;". 
3. Por meio de despacho (peça 43) , autorizei a realização das audiências sugeridas.
4. Cuida-se, no presente momento processual, de apreciação das razões de justificativas apresentadas pelos responsáveis. As análises procedidas pela unidade técnica, as quais acolho como razões de decidir, foram transcritas para o relatório que fundamenta esta deliberação, razão pela qual as descreverei de forma sumária, na ordem em que constam da instrução (peça 67) , destacando os pontos que considero principais. 
5. Relativamente às audiências relativas aos itens 122.4 e 122.5, retro transcritos, a SecexEducação destacou que as razões de justificativas encaminhadas por ambos os gestores demonstraram que eles não "autorizaram a prorrogação de prazo", mas apenas encaminharam as informações recebidas pela empresa contratada para o diretor geral e, posteriormente, deram notícia à empresa do deferimento da solicitação (§§ 14 a 16 da instrução, peça 67) . 
6. Concordo, portanto, que as razões de justificativas apresentadas por ambos sejam acolhidas (§ 17 da instrução, peça 67) .
7. Com relação às audiências contidas nos item 122.3, subitens "a" e "b", retro transcritas, a unidade instrutiva, fundada nas informações apresentadas, ponderou que (a) o prazo de 150 dias ofertado por uma concorrente inviabilizaria o atingimento do objetivo da contratação, o qual restaria atendido pelo prazo de 30 dias com o qual concordou a segunda concorrente após negociação; que (b) a posterior prorrogação desse prazo concedido a segunda concorrente, para "mais 60 dias", foi provocada por atraso na liberação de equipamentos decorrente de greve de auditores fiscais da receita federal, o que se caracteriza como fato imprevisível, cujos efeitos não poderiam ser controlados (§§ 24 a 29 da instrução, peça 67) ; que (c) o objeto contratado foi integralmente entregue e concluído, inclusive com relação ao link Aracruz (subitem "b") , que propiciou o prosseguimento normal das atividades da base oceanográfica de Santa Cruz (§ 30 c/c § 22 da instrução, peça 67) ; pelo que conclui não haver indícios de que houve conluio ou direcionamento (favorecimento) da empresa contratada (§ 30 da instrução, peça 67) .
8. Concordo, também com relação a esses subitens, pelo acolhimento das razões de justificativas apresentadas.
9. Finalmente, quanto à audiência contida no item 122.2, retro transcrita, a unidade técnica aponta que, considerando as análises retro realizadas, com relação aos demais indícios de irregularidades, o pronunciamento do procurador-geral, no sentido de não existir impedimento para prorrogação contratual, possibilidade ademais já prevista no próprio contrato, não afronta o princípio da vinculação ao instrumento convocatório, uma vez que decorreu de força maior (sem esquecer que foi selecionada a proposta mais vantajosa e que o objeto foi integralmente executado) , pelo que restou atendido o interesse público (§ 37 da instrução, peça 67) .
10. Novamente, concordo que as razões de justificativas apresentadas devem ser acolhidas.
11. Quanto às questões que foram objeto de proposta de ciência à Universidade Federal do Espírito Santo - Ufes, relativamente a falhas no acompanhamento dos contratos e na pesquisa de preços por demais limitada utilizada na elaboração da estimativa de orçamento, concordo devam ser realizadas nos termos em que propostos pela unidade técnica, ante a ausência de indícios de danos. Com relação à segunda falha, o Tribunal já se manifestou em diversas oportunidades que devem ser utilizadas fontes diversificadas de pesquisa de preços - por exemplo, consultas ao Portal de Compras Governamentais, contratações similares de outros entes públicos, mídias especializadas ou sítios eletrônicos especializados ou de domínio amplo, etc. -, e não apenas pesquisas com fornecedores.
12. Por último, e apesar de ter sido aventada a possibilidade de ocorrência de sobrepreço, tal hipótese não chegou a ser investigada ou analisada, pelo que, frente ao estado de desenvolvimento do processo e ante a ausência de indícios de ocorrência, entendo deva ser desconsiderada.
Assim, concordando com as propostas uniformes apresentadas pela unidade técnica, manifesto-me por que o Tribunal aprove o acórdão que ora submeto à deliberação deste Colegiado. 
TCU, Sala das Sessões Ministro Luciano Brandão Alves de Souza, em 21 de julho de 2020.
 
AUGUSTO SHERMAN CAVALCANTI
Relator